臺灣高等法院民事判決
110年度家上字第146號
上  訴  人  Ａ０１  
訴訟代理人  張立筠律師
被上訴人    Ａ０２  
訴訟代理人  翁偉倫律師
            王雅芳律師
            羅謙瀠律師
上列當事人間請求離婚事件，上訴人對於中華民國110年2月9日
臺灣新北地方法院109年度婚字第520號第一審判決提起上訴，本
院於110年12月22日言詞辯論終結，判決如下：
    主      文
上訴駁回。
第二審訴訟費用由上訴人負擔。
    事實及理由
一、被上訴人主張：兩造於民國104年12月18日結婚，婚後相處
    不睦，彼此衝突於伊懷孕期間、產子後更變本加厲，上訴人
    向其母表示伊有潔癖，要求伊「有病就要去看醫生」，不但
    令伊心靈受創，更製造伊與婆婆之嫌隙，又時常對伊父母大
    小聲，明顯未尊重伊家人，讓伊於家人面前無地自容，且於
    伊甫生產完畢坐月子而身體極為不適期間，強烈要求伊提出
    外出工作之時間表，於伊產後無法自理生活情形下，對於協
    助換藥表現不悅，絲毫未體恤伊生產之辛勞。兩造因深感價
    值觀及理念不合，於106年4月17日簽訂兩願離婚協議書（下
    稱系爭離婚協議書），共同前往戶政事務所辦理離婚登記，
    並自同年5月起分居迄今。雖上訴人於2年後之108年1月21日
    提起確認婚姻關係存在之訴，因見證人有瑕疵，經原法院認
    定離婚無效，然無礙兩造於簽署系爭離婚協議書時已具有離
    婚之真意，且兩造已長時間分居，感情更明顯疏離。又上訴
    人自108年7月12日起至108年9月間，以簡訊、電話、增加訟
    源、散佈網路流言及前往伊工作場所等方式騷擾伊，令伊精
    神焦慮，已造成伊個人名譽及身心無法彌補的傷害，伊遂向
    原法院聲請保護令，經核發109年度家護字第510號通常保護
    令確定（下稱系爭保護令），上訴人之行為已使兩造婚姻具
    有重大且無法回復感情之情狀，屬可歸責程度較重之一方，
    爰依民法第1052條第2項之規定請求判准兩造離婚等語。
二、上訴人則以：伊從未同意與被上訴人離婚，是被上訴人以死
    相逼，且口裡一直唸著「反正還會簽回來」，始被迫簽下系
    爭離婚協議書，又兩造原共同居住之「○○○○會館」因所參與
    之研究計畫於106年7月31日即將終止，兩造不再具有承租資
    格，始共同另尋住處，伊同年5月1日搬離○○會館遷至新租處
    ，被上訴人拒絕同往，伊多次向被上訴人表達同住意願，均
    遭其無理所拒，兩造分居實不可歸責於伊。被上訴人所述婆
    媳關係不睦、伊不體恤被上訴人懷孕、生產辛勞、對其家人
    不尊重等情，均非事實，而伊前雖有被上訴人所稱騷擾行為
    ，惟係出於伊因未成年子女極度思念母親而尋找被上訴人，
    且伊當時接獲婚姻關係存在之判決書，欲尋被上訴人談論後
    續婚姻關係及子女照顧事宜，被上訴人卻一直避而不見，伊
    始偶有情緒用語，並非出於惡意，無法全然苛責伊。被上訴
    人擅自分居後，僅給付新臺幣（下同）1萬元作為子女扶養
    費，甚至幾乎未曾探視子女，又伊因疫情嚴峻而工作不穩定
    ，獨自承擔扶養子女重擔，經濟生活困窘，始向被上訴人訴
    請給付部分扶養費，被上訴人所稱偽造文書一案係伊母所提
    ，經伊多次商談勸說，伊母亦不再追究，雙方提起訴訟，均
    係為保障個人權益，不能以此論斷兩造已無回復感情之可能
    。兩造夫妻間因生活習慣及成長背景不同而發生爭吵，本屬
    普遍現象，有賴雙方理性溝通，婚姻即可維持，且伊已就兩
    造衛生習慣、觀念不同部分積極改過、學習，伊非不能溝通
    之人，不能僅憑夫妻爭吵即謂發生重大破綻，有違民法維持
    婚姻本旨。綜上，兩造婚姻並無被上訴人所述不能維持之重
    大事由，且兩造分居係可歸責於被上訴人，故被上訴人請求
    裁判離婚並無理由等語置辯。
三、原審為被上訴人勝訴之判決，即准兩造離婚，上訴人不服，
    提起上訴，上訴聲明為：
　㈠原判決廢棄。
　㈡被上訴人在第一審之訴駁回。　
    被上訴人於本院答辯聲明：上訴駁回。
四、經查，兩造於104年12月18日結婚，育有一名未成年子女甲○
    ○（000年0月00日生），嗣於106年4月17日簽署系爭離婚協
    議書，並於同日前往戶政機關辦理離婚登記，惟經原法院於
    108年6月6日以108年度婚字第263號判決認定上開離婚不符
    合法定要件而屬無效，確認兩造婚姻關係存在，該判決已於
    108年7月8日確定（下稱系爭前案判決），現兩造婚姻關係
    仍存續中等情，有兩造之戶籍謄本、全戶戶籍資料查詢結果
    資料、系爭離婚協議書、系爭前案判決及書記官辦案進行簿
    可稽（見原審卷一第129-131、113-116、27、183-189頁）
    ，且為兩造所不爭執（見本院卷第264-266頁），首堪認定
    。
五、被上訴人主張兩造婚後感情不睦，於其懷孕、產子期間衝突
    更烈，因而於106年4月17日協議離婚，嗣雖因欠缺證人要件
    而遭系爭前案判決確認兩造婚姻仍存在，惟無礙兩造已無維
    持婚姻之意欲，又兩造分居後，上訴人為求復合，自108年7
    月12日起至108年9月間，以簡訊、電話、增加訟源、散佈網
    路流言及前往被上訴人工作場所等方式騷擾，認兩造婚姻已
    有難以維持之重大事由，且以上訴人歸責程度為重，爰依民
    法第1052條第2項規定訴請裁判離婚等語，然為上訴人所否
    認，並以前詞置辯。經查：
　㈠按夫妻間有民法第1052條第1項所列舉各款以外之重大事由，
    難以維持婚姻者，夫妻之一方得請求離婚；但其事由應由夫
    妻之一方負責者，僅他方得請求離婚，民法第1052條第2項
    定有明文；婚姻是否難以維持，應斟酌婚姻是否已生破綻而
    無回復之希望，亦即該難以維持婚姻之事實，依客觀之標準
    ，是否已達於倘處於同一境況，任何人均將喪失維持婚姻之
    意願而定（最高法院94年度台上字第115號判決意旨參照）
    。又依上開規定，必構成離婚之重大事由，有可歸責於夫妻
    之一方，始得由他方請求離婚。倘夫妻雙方就該事由均須負
    責時，應比較衡量雙方之有責程度，僅責任較輕之一方，得
    向責任較重之他方請求離婚，如雙方之有責程度相同時，則
    雙方均得請求離婚，以符公平（最高法院95年度第5次民事
    庭會議決議參照）。而夫妻之所以謂為夫妻，無非在於藉由
    婚姻關係，相互扶持，甘苦與共；信諒為基，情愛相隨。苟
    夫妻間因堅持己見，長期分居兩地，各謀生計，久未共同生
    活，致感情疏離，互不聞問；舉目所及，已成路人，而無法
    達成實質夫妻生活之婚姻目的；若謂該婚姻猶未發生破綻，
    其夫妻關係仍可維持，據以排斥無過失或過失程度較輕或其
    程度相當之一方訴請離婚，即悖於夫妻之道，顯與經驗法則
    有違（同院98年度台上字第1233號判決意旨供參）。
　㈡被上訴人主張上訴人於其懷孕時，向上訴人母親表示其有潔
    癖，並要求其去看醫生，不但令其心靈受創，更製造其與婆
    婆之嫌隙，且被上訴人對其家人不尊重、未體恤其懷孕產生
    之辛苦等情，上訴人辯稱略以：其母於其父過世後獨居○○鄉
    下祖厝，每至農曆年會北上與其一起過年、遊玩，105年農
    曆年攜帶嘉義市場採買之年貨北上，準備給其夫妻補一補，
    下廚時因動作生疏而緊張，隨口說怎麼這麼懶，都沒有人去
    處理菜，她是在說其，被上訴人誤以為在說她，開始緊張不
    舒服，又因被上訴人有潔癖，在其母下廚時跟前跟後擦拭地
    板，其在旁也看不下去，加上被上訴人表示壓力大，乃向母
    親提及被上訴人有類似強迫症重複固定做某些事的症狀，及
    被上訴人不願去看醫生，希望母親回去，沒想到母親離開時
    會嘴裡喊著「有病要看醫生」，其並非有意造成被上訴人與
    其母親之嫌隙。又其沒有對被上訴人父親大小聲，唯一有可
    能的是被上訴人父親撞見兩造在大小聲吵架，被上訴人在坐
    月子及生產前脾氣相當大，是她常對她父母大小聲，而且常
    常又哭又鬧，與其說是其變本加厲，不如而是被上訴人在懷
    孕及生產後這段期間潔癖症愈來愈嚴重。兩造婚前求學期間
    已同居7、8年之久，都是互相照顧，兩造因參與研究計劃而
    得承租原共同居住之○○○○會館，但終非適合長期居住之地，
    被上訴人想住在台北市，又因潔癖關係要新成屋，租金、生
    活費用一定相對提高，其才會請被上訴人要有找工作的打算
    與計畫，也就是以上種種原因，兩造才會常常吵架，兩造於
    106年4月16日晚間又因尋找租屋處之事發生爭吵，才在衝動
    、沒有證人的情況下簽下系爭離婚協議書，並在隔天跑去戶
    政事務所辦理等語（見原審卷一第197-200頁），互核兩造
    所述，堪信被上訴人主張兩造婚後相處不睦，彼此衝突於其
    懷孕期間、產子後更變本加厲，兩造因深感價值觀及理念不
    合，於106年4月17日簽立系爭離婚協議書，共同前往戶政事
    務所辦理離婚登記等語屬實，且兩造於簽立系爭離婚協議書
    時，均無繼續維持婚姻之意願，亦堪認定。
　㈢上訴人雖辯稱簽系爭離婚協議書時，被上訴人口裡唸著反正
    之後還會簽回來，根本把婚姻當兒戲，從系爭離婚協議書字
    跡之潦草、內容之少可知是隨意寫的，兩造沒有離婚真意云
    云（見原審卷一第200頁），惟上訴人已陳稱兩造因於106年
    4月16日發生爭吵而簽立系爭離婚協議書，在此情形下，縱
    認系爭離婚協議書內容簡單、字跡潦草，亦符合當時情境，
    不能因此認為兩造並無離婚真意，且上訴人就其所辯被上訴
    人斯時口裡唸著反正之後還會簽回來云云，及嗣後再辯稱是
    因被上訴人以死相逼，為安撫被上訴人才簽系爭離婚協議書
    云云，均為被上訴人所否認（見本院卷第359、392頁），上
    訴人就此未能舉證以實其說，且上訴人自陳於簽立系爭離婚
    協議書隔天與被上訴人同往戶政事務所辦理等語明確，已如
    前述，顯與上訴人所辯上情有違，堪認上訴人確有與被上訴
    人離婚真意，且非遭被上訴人以死相逼，所辯難以採信。又
    兩造協議離婚，雖因欠缺「二人以上證人之簽名」之要件，
    嗣於2年後之108年6月6日經原法院以系爭前案判決認定不生
    兩願離婚效力，而確認兩造間之婚姻關係存在（見原審卷一
    第188、189頁），此或出於兩造不諳法律規定之故，要不影
    響兩造於簽立系爭離婚協議書、共同至戶政事務所辦理離婚
    登記時，已無維持婚姻意欲之事實。
　㈣再者，兩造不爭執自簽立系爭離婚協議書後之106年5月1日起
    分居迄今（見本院卷第264頁），被上訴人主張上訴人自108
    年7月12日起至108年9月間，以簡訊、電話、增加訟源、散
    佈網路流言及前往其工作場所等方式而為騷擾，令其精神焦
    慮，其因上訴人上開家庭暴力行為，向原法院聲請保護令，
    經該院核發系爭保護令，嗣上訴人提起抗告，經該院以109
    年度家護抗字第120號裁定駁回確定等情，業據提出兩造簡
    訊內容、來電紀錄、原法院108年度司暫家護字第1123號暫
    時保護令、109年度家護字第510號通常保護令、109年度家
    護抗字第120號裁定、被上訴人工作場所照片、上訴人刊登
    於批踢踢實業坊之文章及尋人啟事數則等件為證（見原審卷
    一第29-109、147-152、225-336、345-351頁）。被上訴人
    則以前揭情詞置辯，並提出兩造skype訊息往來紀錄、研究
    問卷文章頁面、批踢踢實業坊文章、被上訴人工作場所張貼
    之業務第一名榮譽榜、上訴人母親臺大醫院門診及急診病歷
    紀錄等相關資料、上訴人臺大醫院門診病歷紀錄、診斷證明
    書、上訴人全民健康保險開心生活診所轉診單及病歷資料、
    子女甲○○急診資料、原法院108年度家親聲字第638號給付扶
    養費事件答辯狀、上訴人臺大醫院總院門診處方用藥紀錄、
    提出刪文請求之畫面、受（處）理失蹤人口案件登記表為證
    （見同上卷第396-439、450、451、453、466-518、原審卷
    二第15-390、393、407-409、477-481、489頁）。查：
　⒈被上訴人陳稱兩造於系爭離婚協議書約定由上訴人擔任子女
    主要照顧者，並具有扶養權，其因不諳法律，認所謂扶養權
    包含扶養費，然其仍時常照顧子女並分擔扶養費，106年5月
    雙方分居後，至108年7月8日前其仍然有至上訴人處所探視
    並照護子女，是因上訴人於其探視子女期間屢次要求復合，
    於108年7月間開始騷擾其，使其身心陷於焦慮之狀態，致其
    不敢再與上訴人聯繫探望子女，故而沒有適當之管道給付子
    女扶養費等語，並提出臺北市立聯合醫院診斷證明書、門急
    診費用收據、藥袋封面等件為佐（見原審卷一第337-340頁
    ）。參照證人即上訴人母親乙○○於原審證稱：「從兩造子女
    甲○○1歲以後迄今，我開始跟上訴人及甲○○同住，當時被上
    訴人沒有同住，剛開始被上訴人有來看甲○○，但晚上就會回
    去。兩造好像是106或107年開始分居，我不清楚為何兩造要
    分開住。最後一次看到被上訴人是3年多前。從我開始去跟
    上訴人跟甲○○住至今，甲○○費用都是上訴人支付，被上訴人
    沒有拿錢回來養小孩。107年1月29日被上訴人曾到淡水馬偕
    去探視甲○○，當場被上訴人有拿給我1萬元。被上訴人平常
    不會打電話給我，我們也沒有吵架，我也沒對被上訴人怎樣
    。」等語（見原審卷二第416-418頁），堪認上訴人辯稱其
    因未成年子女極度思念母親而尋找被上訴人，談論後續婚姻
    關係及子女照顧事宜，被上訴人卻一直避而不見，始有被上
    訴人所稱騷擾行為，而偶有情緒用語，尚非全然無稽。
　⒉惟觀諸被上訴人提出之上開兩造簡訊內容、其工作場所照片
    、民事通常保護令及裁定，可知上訴人於108年7月23日14時
    48分許，以手機傳送簡訊：「這周會去警察局報案，報失蹤
    人口，下周會請檢察官辦案。」；於108年7月30日8時18分
    許，傳送簡訊：「準備ptt gossip版找人。」；於108年8月
    26日16時34分許，傳送簡訊：「請妳本人出面談，不然後續
    會有打不完的官司，花不完的律師費。」；於108年8月31日
    17時許，傳送簡訊：「我人在○○tutorabc」、「我跟妳兒子
    在○○tutorabc」、「要是再不出面，就把你兒子丟在tutora
    bc五樓，等你來領。」等語給被上訴人，同日19時52分許，
    被上訴人回簡訊表示已嚴重影響其工作等語，上訴人回傳簡
    訊：「妳的兒子說要找媽媽，我帶他來找，如此而已」、「
    妳可以告我洩漏個資」、「我可以告偽造文書」、「我們可
    以一起去牢裡呆。」等語；於108年9月1日0時5分許，上訴
    人再傳送簡訊：「先預告一下，我老母可能會不定時帶小朋
    友去找媽媽，她不是我可以控制的。」等語給被上訴人，並
    於同日偕同其子前往被上訴人公司樓下；於108年9月4日21
    時54分許，上訴人傳送簡訊：「全省tutorabc尋人啟事製作
    中。」等語給被上訴人；於108年9月5日6時13分許，上訴人
    傳送簡訊：「即便是我們都要到牢裡，我還是不會簽。」等
    語給被上訴人（見原審卷一第225、227、231、237-245、25
    5-259、279、287頁）。復由上訴人過往於刊登於批踢踢實
    業坊（即PTT）之文章及尋人啟事，顯示上訴人以「0000」
    帳號，先後於108年7月21日、108年7月26日、108年8月1日
    、108年9月7日於PTT上刊登尋人啟事（見原審卷一第319-33
    6頁、卷二第19、22、416頁），其中，108年8月10日所刊登
    之文章，標題為「【問掛】有無ＯＯＯ姐夫的Ｏ姓專任助理的掛
    啊？」，內容提及「此Ｏ姓助理是ＯＯＯ教授、ＯＯＯ教授及ＯＯＯ教
    授（校名及教授名稱詳卷）的學生，畢業於ＯＯ系（校名及校
    系詳卷）博士班，先前在ＯＯＯ（公司名稱詳卷）工作，……我
    們是被這位Ｏ博士拋棄兩年多的家屬（本人及她的小孩），Ｏ
    助理已經兩年多沒有對小孩付過扶養義務……」等語，並隨文
    附上連結，內有被上訴人照片；另108年9月7日所刊登之文
    章，標題為「【爆掛】原來這就是TutorABC對待員工家屬的
    的方式」，內容提及「我的老婆已經失蹤近一年，……後來得
    知可能在TutorABC上班，於是2019/8/31（禮拜六）與2019/
    9/5（上班時間）帶著兒子前去尋人，到了門口我老婆的照
    片就貼在門口，於是更加確定是在TutorABC上班……」等語，
    並擷取被上訴人108年1月6日以SKYPE傳送「請你不要再來找
    我麻煩了，我並不是在逍遙，每天做到快死了，假日也沒休
    息，你打電話的時間我都在工作，而且我因為過度操勞，內
    分泌失調，家裡又一直跟我要錢，已經快到極限了，請你不
    要逼我去死」訊息截圖，及留言「所以我前幾天才會想找主
    管了解狀況，後來，我們只是在門口靜靜的等人，結果，Tu
    torABC於2019/8/31竟然請了幾位彪形大漢把我們（我跟小
    朋友）逼出門口趕下樓，於2019/9/7號時更請警察舉牌把我
    們（我跟小朋友以及阿嬤）轟出去，小朋友就一直哭，原來
    這是TutorABC對待員工家屬的方式」等語。堪認上訴人確曾
    於上開期間以簡訊恐嚇、騷擾被上訴人，並數度前往被上訴
    人工作場所，且上訴人於PTT上張貼數則與被上訴人相關之
    文章，亦屬騷擾行為。再由上訴人提出之108年8月31日拍攝
    被上訴人TutorABC之榮譽榜（見原審卷一第453頁），可知
    上訴人此際已知被上訴人在TutorABC職場表現良好，竟仍於
    108年9月7日於PTT上刊登上開文章，且將其先前有關被上訴
    人之文章持續留於網路上（見原審卷二第37、38頁），可見
    上訴人係有意為之，其所為對被上訴人之工作影響非小。本
    件被上訴人並非公眾人物，上訴人將兩造關於子女扶養費負
    擔問題、被上訴人工作地點、學歷、經歷、教授姓名、照片
    等均公布於公開網路上，對於被上訴人之名譽及工作已造成
    相當之困擾，上訴人復以訴訟等手段對被上訴人施壓（見原
    審卷一第283-299頁），堪認已全然不留情面，毫無夫妻恩
    義、情愛可言。兩造婚姻因此於簽立系爭離婚協議書後再度
    發生難以維持之重大破綻，被上訴人未探視子女、給付扶養
    費，固屬有責，惟其所述係因上訴人想復合等行為令其害怕
    等語（見本院卷第359頁），亦非全無可採，應認仍以上訴
    人前揭非理性之騷擾被上訴人行為，具有較重之可歸責性。
  ㈤上訴人雖提出兩造分居後仍有對話之訊息內容（見原審卷一
    第207-209、456、457、460-465頁、卷二第53-364頁、本院
    卷第293-349頁），惟兩造係因均無維持婚姻之意願始簽立
    系爭離婚協議書，已如前述，而兩造仍係未成年子女之父母
    ，因此有所聯繫，事屬當然，不能因此即謂被上訴人仍有與
    上訴人維持婚姻之意願。況且，歷經前述上訴人於108年7月
    12日起至108年9月間所為騷擾行為後，兩造顯然不再存有夫
    妻情份，亦如前述，是被上訴人稱兩造當時已是分開的狀態
    ，只有因為小朋友才會見，也是因為小朋友的問題，才會與
    上訴人聊關於其前往大陸工作問題，是擔心上訴人要把小朋
    友帶去一起生活會水土不服，雙方分居4年半，上訴人對其
    有家暴行為，經核發系爭保護令，雙方感情已達重大破綻，
    難以回復等語（見本院卷第358、393頁），合於情理，應屬
    可採。
  ㈥綜上，兩造婚後相處不睦，彼此衝突於其懷孕期間、產子後
    更變本加厲，參以，兩造於106年4月17日簽立系爭離婚協議
    書，共同前往戶政事務所辦理離婚登記，已見雙方均無維持
    婚姻之意欲，嗣該兩願離婚雖經法院判決認定無效，但此並
    無改變雙方該意欲，此由被上訴人於本院表明對上訴人已無
    夫妻感情，不願共同生活等語可知，另參諸雙方分居迄今已
    逾4年有餘，上訴人於兩造分居期間對被上訴人所為前述不
    理性行為，更令被上訴人難以忍受，顯無修好之意願，其間
    感情消磨殆盡，兩造於本件審理期間形同陌路，堪認兩造共
    同經營婚姻生活之互信基礎已失，夫妻感情破裂難以回復，
    依其情形，任何人倘處於同一地位時，均難期待繼續維繫婚
    姻及家庭生活之和諧，客觀上已達喪失維持婚姻意欲之程度
    ，構成婚姻難以繼續之重大事由，且上訴人就該事由有責程
    度高於被上訴人，揆諸首揭說明，被上訴人依民法第1052條
    第2項規定，請求其與上訴人離婚，即屬有據，應予准許。
六、從而，被上訴人依民法第1052條第2項規定，請求判准兩造
    離婚，為有理由，應予准許。是則，原審為上訴人敗訴之判
    決，並無不合。上訴意旨指摘原判決不當，求予廢棄改判，
    為無理由，應予駁回。又本件事證已臻明確，兩造其餘之攻
    擊或防禦方法及所用之證據，經本院斟酌後，認為均不足以
    影響本判決之結果，爰不逐一論列，併此敘明。
七、據上論結，本件上訴為無理由，爰判決如主文。　　
中　　華　　民　　國　　111 　年　　1 　　月　　12　　日
                  家事法庭
                      審判長法  官  張靜女
                            法  官  葉珊谷
                            法  官  范明達
正本係照原本作成。
如不服本判決，應於收受送達後20日內向本院提出上訴書狀，其
未表明上訴理由者，應於提出上訴後20日內向本院補提理由書狀
（均須按他造當事人之人數附繕本）上訴時應提出委任律師或具
有律師資格之人之委任狀；委任有律師資格者，另應附具律師資
格證書及釋明委任人與受任人有民事訴訟法第466條之1第1項但
書或第2項所定關係之釋明文書影本。如委任律師提起上訴者，
應一併繳納上訴審裁判費。
中　　華　　民　　國　　111 　年　　1 　　月　　12　　日
  　　　　　　　　　　　　　書記官  余姿慧